臺灣高等法院臺南分院民事判決
111年度勞上易字第3號
上  訴  人  台灣中油股份有限公司

法定代理人  李順欽  

訴訟代理人  陳文彬律師
複代理人    蔡翔安律師
被上訴人    余昭榮  
            盧寬德  
            呂水明  
            黃國芳  
            柳芳榮  
            吳志賢  
            曾水前  
共     同
訴訟代理人  嚴天琮律師
上列當事人間請求給付退休金事件，上訴人對於中華民國110年1
2月23日臺灣嘉義地方法院第一審判決(110年度勞訴字第34號)提
起上訴，本院於111年4月14日言詞辯論終結，判決如下：
    主  文
上訴駁回。
第二審訴訟費用由上訴人負擔。
    事實及理由
一、被上訴人余昭榮、盧寬德、呂水明、黃國芳、柳芳榮、吳志
    賢、曾水前(下稱被上訴人7人)主張:被上訴人7人先後受雇
    於上訴人，除每月應領薪資外，上訴人復按月依夜間輪班次
    數額外給付被上訴人7人符合勞動基準法（下稱勞基法）第2
    條第3款工資之「夜點費」(下稱系爭夜點費)，系爭夜點費
    為經常性給與。上訴人於民國(下同)109年7月1日結清其與
    被上訴人7人舊制年資退休金時，均未將系爭夜點費計入工
    資以計算平均工資與退休金，爰依勞基法第55條、勞工退休
    金條例第11條第1、3項之規定，請求上訴人分別給付如原判
    決附表所示應補發退休金差額本息。（原審判命上訴人如數
    給付，上訴人聲明不服，提起上訴）。並答辯聲明：上訴駁
    回。
二、上訴人則以：晝夜輪班制本為勞基法所訂之工作型態，勞基
    法中亦未有輪值夜班之勞工須加給薪資或額外給付之規定，
    是勞工基於本身考量自願選擇有輪值夜班之工作型態，雇主
    並無給予較日班勞工為高之工資之義務。是系爭夜點費之給
    予為伊體恤被上訴人7人值夜班時之額外恩惠性給予，實與
    勞務之對價無關。上訴人所給予之夜點費既非屬勞務之對價
    ，即非屬勞基法第2條第3款所稱之工資，不需計入平均工資
    以計算被上訴人7人所得請領之退休金云云，資為抗辯。並
    上訴聲明：㈠原判決廢棄。㈡被上訴人在第一審之訴駁回。
三、兩造不爭執事項：
  ㈠兩造於被上訴人7人所主張原審判決附表所示「舊制結清日期
    」欄之時日結清被上訴人7人舊制年資，與被上訴人7人自受
    雇之日起至勞基法實施前之年資、退休基數；及被上訴人7
    人自勞基法實施後之年資、退休基數等事實均不爭執。
  ㈡上訴人對於被上訴人7人所主張之工作型態係採24小時常態輪
    班制工作，而每月除所領取薪資外，復按月依上班日數額外
    領取系爭夜點費，系爭夜點費係在工資外，針對輪值小夜班
    、大夜班之工作人員所發給，其金額固定，不因員工之工作
    内容、年資、級職不同而有差別等事實不爭執。
  ㈢若被上訴人7人請求給付退休金有理由時，兩造對原審判決附
    表應補發退休金額欄及利息起算日欄所示之金額不爭執（見
    本院卷第150頁、原審卷第116頁）。
四、兩造爭執事項:
  ㈠被上訴人7人依勞基法第55條、勞工退休金條例第11條第1、3
    項之規定請求上訴人給付如原審判決附表(見本院卷第45頁)
    應補發「退休金」欄及「利息起算日」欄所示之本息有無理
    由？
五、得心證理由
　　被上訴人7人依勞基法第55條、勞工退休金條例第11條第1、
    3項之規定請求上訴人給付如原審判決附表(見本院卷第45頁
    )應補發「退休金」欄及「利息起算日」欄所示之本息有無
    理由？
　㈠按「工資，謂勞工因工作而獲得之報酬，包括工資、薪金及
    按計時、計日、計月、計件以現金或實物等方式給付之獎金
    、津貼及其他任何名義之經常性給與均屬之」勞基法第2條
    第3款定有明文。所謂「因工作而獲得之報酬」者，係指符
    合「勞務對價性」而言，所謂「經常性之給與」者，係指在
    一般情形下經常可以領得之給付。判斷某項給付是否具「勞
    務對價性」及「給與經常性」，應依一般社會之通常觀念為
    之，其給付名稱為何？尚非所問。是以雇主依勞動契約、工
    作規則或團體協約之約定，對勞工提供之勞務反覆應為之給
    與，乃雇主在訂立勞動契約或制定工作規則或簽立團體協約
    前已經評量之勞動成本，無論其名義為何？如在制度上通常
    屬勞工提供勞務，並在時間上可經常性取得之對價（報酬）
    ，即具工資之性質而應納入平均工資之計算基礎。若對勞工
    所為之給與非必然發放，且無確定標準，僅具恩惠性、勉勵
    性給與非雇主經常性支出之勞動成本，則非工資（最高法院
    100年度台上字第801號裁判要旨參照）。經查：
  ⒈被上訴人7人於任職上訴人公司期間，每月除領取薪資外，復
    按月依上班之日數額外領取夜點費；而上訴人係24小時全天
    候、連續性現場作業，上開夜點費係上訴人在薪資外，特針
    對所屬輪值小夜班、大夜班之工作人員所發給，其金額為固
    定，並不因員工之工作內容、年資、級職不同，而有差別；
    且依工作性質，被上訴人7人於夜間工作乃該公司所屬員工
    一貫性、常態性之工作型態，而須固定輪值夜班乃為被上訴
    人7人固定之工作，與一般公司行號為應付臨時性之業務需
    求偶而為之者有間，且上訴人就被上訴人7人任職期間須輪
    值夜班，及夜班之工作人員固定發給夜點費並不爭執(見兩
    造不爭執事項㈡)；據此，系爭夜點費既係針對有輪值大夜班
    、小夜班之勞工所給與，其金額固定，並不因勞工之工作內
    容、年資、級職不同而有差別，僅未實際值班，則不得領取
    夜點費；顯然上開夜點費之給與，已成為被上訴人7人因特
    定工作條件所形成固定常態工作中可取得之給與，自屬被上
    訴人7人因經常性提供勞務所得之報酬，揆諸前揭說明，即
    具有「勞務對價性」及「經常性給與」之性質。況於夜間工
    作，不利於勞工之生活及健康，上訴人對夜間工作之勞工給
    予較日班勞工為高之工資，自屬合理，亦不違反勞基法有關
    薪資平等原則之規定，足見系爭夜點費係因環境、時間等特
    殊工作條件而對勞工所增加提出之現金給付，究其本質應具
    有「勞務對價」及「經常性給與」，而屬勞基法第2條第3款
    所稱之工資，自應計入平均工資以計算被上訴人7人所得請
    領之退休金。上訴人抗辯:系爭夜點費之給予為伊體恤夜班
    員工之額外恩惠性給予，實與勞務之對價無關云云，並無可
    採。
　⒉又工資之給付或可能因工作性質、年資或職級等因素而有差
    別，惟就工資結構而言，就某類不具有區別實益之項目，仍
    得因勞工個人不同之條件而為不同之給付，例如伙食津貼及
    交通津貼等(不具領取條件者不得領取)，系爭夜點費已成為
    兩造間因特定工作條件，形成固定常態工作中可取得之給與
    ，為勞工因經常性提供勞務所得之報酬，是系爭夜點費性質
    係屬勞工因工作所獲之報酬，在制度上亦具有經常性，而符
    合「勞務對價性」及「給與經常性」二項要件，實難以夜點
    費金額僅發給輪值夜班者，未輪值夜班者則不得領取之區別
    ，即逕予推認屬恩惠性給與。是上訴人抗辯:被上訴人7人較
    未輪值大、小夜班之同事工作時數、工作内容均相同，惟被
    上訴人7人卻較其他未輪值之同事多領取250元或400元之夜
    點費，更可證系爭夜點費確實非勞務之對價云云，並無可採
    。
　⒊上訴人復抗辯:伊為國營事業，國營事業人員之薪資，應依國
    營事業管理法及行政院經濟部訂立規定辦理，而依經濟部及
    行政院勞工委員會函釋意旨已說明夜點費之性質非工資，故
    不應計入平均工資計算云云。惟按「為規定勞動條件最低標
    準，保障勞工權益，加強勞雇關係，促進社會與經濟發展，
    特制定本法；本法未規定者，適用其他法律之規定。」、「
    雇主與勞工所訂勞動條件，不得低於本法所定之最低標準」
    ，勞基法第1條第1、2頁分別定有明文。勞基法第1條乃是強
    制規定，是必須其他相關法令之勞動條件高於勞基法所規範
    之內容時，始有優先適用之餘地。觀諸國營事業管理法第14
    條規定：「國營事業應撙節開支，其人員待遇及福利，應由
    行政院規定標準，不得為標準以外之開支。」，經濟部所屬
    事業機構用人費薪給管理要點第10條第2項前段規定：「各
    事業機構主持人應確依企業化經營精神，合理訂定所屬人員
    年度薪給標準。」，其規範所載之內容僅規定國營事業人員
    之待遇及福利，應由行政院規定標準而已，並未就工資之定
    義有特別之規定。又行政院經濟建設委員會82年12月8日總(
    82)字第3409號函說明略以:經濟部所屬事業移轉為民營型態
    時，…平均工資計算内涵，包括每月支領之單一薪給、加班
    費及由經濟部依勞基法規定核准併入平均工資之經常性給與
    （見本院卷第82頁）。惟經濟部104年9月4日經授營字第104
    20367190號函：「說明：二、㈡…夜點費屬宵夜、點心性質，
    且各事業之間因屬性及負擔能力不同而有不同水準，…夜點
    費發給標準與薪資無關。…」等語（見原審卷第106頁）。該
    函並以：「說明：二、㈤…倘雇主為改善勞工之生活，縱為經
    常性給付，惟其給付係為雇主單方之目的，具有勉勵、恩惠
    性質之給與，仍非屬勞工工作之對價，允不認屬工資（詳附
    件8）。」等語（見原審卷第105至108頁），然所援引之「
    附件8」，依上開函釋說明㈤係指行政院勞工委員會(下稱勞
    委會)於94年6月20日勞動2字第0940032710號函釋，其函釋
    意旨以：「鑑於事業單位迭有將『輪班津貼』或『夜勤津貼』等
    具有工資性質之給付，以夜點費或誤餐費名義發放，以減輕
    雇主日後平均工資之給付責任，實有欠妥。爰修正刪除勞基
    法施行細則第10條第9款之夜點費或誤餐費規定，嗣後有關
    夜點費或誤餐費是否為工資，應依該法第2條第3款規定及上
    開原則，個案認定。」等語（見原審卷第99頁），足見依上
    開經濟部及勞委會函釋意旨，夜點費是否為工資，應依勞基
    法第2條第3款規定及是否具備「勞務對價」及「經常性給與
    」之原則，而為個案認定，並未排除夜點費之性質為工資。
    故上訴人上開抗辯，尚難採取。
　⒋上訴人又抗辯:被上訴人7人仍在職，其等既主張與上訴人約
    定依勞工退休金條例第11條第3項之舊制結清有短少夜點費
    情事，則兩造間之約定已有低於勞基法第55條及第84條之2
    所規定標準之情形，被上訴人7人前與上訴人所為之舊制結
    清並不生法律效力，亦即被上訴人7人尚未取得勞工退休金
    之給付請求權云云。惟查:
　⑴「本條例施行前已適用勞動基準法之勞工，於本條例施行後
    ，仍服務於同一事業單位而選擇適用本條例之退休金制度者
    ，其適用本條例前之工作年資，應予保留。」、「第一項保
    留之工作年資，於勞動契約存續期間，勞雇雙方約定以不低
    於勞動基準法第五十五條及第八十四條之二規定之給與標準
    結清者，從其約定。」，勞工退休金條例第11條第1、3項分
    別定有明文。是被上訴人7人於勞工退休金條例施行前即已
    適用勞基法，於勞工退休金條例施行後，仍服務於同一事業
    單位即上訴人公司，而選擇適用勞工退休金條例之退休金制
    度，兩造可依同條例第11條第3項之規定，於被上訴人7人退
    休前，先行約定結清舊制年資。
　⑵兩造於舊年資結算時，簽有年資結清協議書（下稱系爭協議
    ，見本院卷第145頁），其第1條約定:「依勞工退休金條例
    第11條第3項規定，結清舊制年資之標準不得低於勞動基準
    法第55條及第84條之2規定之退休金標準。」，顯然系爭協
    議係兩造達成結清舊制年資之協議，並以上開勞基法第55條
    及第84條之2規定為最低標準，而系爭夜點費應屬勞基法規
    定之工資，業據本院認定如上，上訴人依系爭協議結清舊制
    年資，給付被上訴人7人退休金時，既未將夜點費納入平均
    工資計算，違反前揭「結清舊制年資之標準不得低於勞動基
    準法第55條及第84條之2規定之退休金標準。」，自應補給
    被上訴人此部分退休金差額。是上訴人前開抗辯：兩造間關
    於舊制結清之約定已有低於勞基法第55條及第84條之2所規
    定標準之情形，被上訴人7人前與上訴人所為之舊制結清並
    不生法律效力，亦即被上訴人7人尚未取得勞工退休金之給
    付請求權云云，並無可採。
  ㈡被上訴人7人既係因輪值夜班始得領取系爭夜點費，而輪值夜
    班已屬上訴人公司固定之工作制度，此種因特殊工作時間（
    夜間）而對勞工所增加提出之現金給付，本質上應係夜間值
    班時段之勞務對價，即夜點費已成為兩造間因特定工作條件
    而為固定常態工作中可取得之給與，為勞工因經常性提供勞
    務所得之報酬，顯已具有「勞務對價性」及「經常性給與」
    之性質，自屬勞基法第2條第3款所謂之工資，而應納入平均
    工資計算退休金。本件上訴人於被上訴人7人於結算舊制年
    資退休金時，並未將此段期間領取之系爭夜點費列入平均工
    資予以核計，且若將被上訴人7人在職期間領取之夜點費納
    入平均工資計算，其等所得請求之退休金差額即各如原判決
    附表應補發退休金額欄及利息起算日欄所示之金額，已為兩
    造所不爭執（見不爭執事項㈢）；準此，被上訴人7人依勞基
    法第55條、勞工退休金條例第11條第1、3項之規定，請求上
    訴人應分別如數給付應補發退休金額欄及利息起算日欄所示
    之金額，於法自屬有據。
六、綜上所述，被上訴人7人依勞基法第55條、勞工退休金條例
    第11條第1、3項規定之法律關係，請求上訴人分別給付如原
    判決附表「應補發退休金」欄所示之金額，及同附表「利息
    起算日」欄所示日期起至清償日止，按週年利率百分之5計
    算之利息，自屬正當，應予准許。從而原審判命上訴人如數
    給付，並依職權為假執行及附條件為免假執行之宣告，經核
    於法並無違誤。上訴意旨指摘原判決不當，求予廢棄改判，
    為無理由，應予駁回。
七、本件事證已臻明確，兩造其餘之攻擊或防禦方法及所用之證
    據，認為均不足以影響本判決之結果，爰不逐一論列，附此
    敘明。　
八、據上論結，本件上訴為無理由，依民事訴訟法第449條第1項
    、第78條，判決如主文。
中　　華　　民　　國　　111 　年　　5 　　月　　5　　日
                      勞動法庭  審判長法  官  吳森豐

                                      法  官  郭貞秀

                                      法  官  孫玉文
上為正本係照原本作成。
不得上訴。
中　　華　　民　　國　　111 　年　　5 　　月　　5 　　日

                                      書記官  鄭鈺瓊